臺灣高等法院民事判決
109年度上易字第772號
上  訴  人  日盛國際商業銀行股份有限公司

法定代理人  黃錦瑭  
訴訟代理人  吳柏頤  
被  上訴人  陳文合  
            莊順事  
            莊進邦  
            莊沛婧  
            莊秋雅  
兼  共  同
訴訟代理人  莊自強  
上列當事人間請求清償借款事件，上訴人對於中華民國109年3月
27日臺灣臺北地方法院108年度訴字第1945號第一審判決提起上
訴，本院於110年1月13日言詞辯論終結，判決如下：
    主      文
原判決關於駁回上訴人後開第二項之訴及其假執行之聲請，暨訴
訟費用之裁判廢棄。
被上訴人應於繼承陳應春之遺產範圍內，與原審共同被告吳象鵬
即友晟國際商行連帶給付上訴人新臺幣柒拾貳萬零貳佰陸拾元，
及自民國一０二年十一月二十二日起至清償日止，按年息百分之
八計算之利息。暨自民國一０二年十二月二十二日起至清償日止
，逾期六個月以內部分，按上開利率百分之十、逾期超過六個月
部分，按上開利率百分之二十計算違約金。
廢棄改判部分第一、二審訴訟費用由被上訴人連帶負擔。
    事實及理由
一、上訴人主張：原審被告吳象鵬即友晟國際商行（下稱吳象鵬
    ）於民國93年12月14日向伊借款新臺幣（下同）80萬元，約
    定按年息8%計付利息、借款期間3年，如未依約清償，除按
    約定利率支付遲延利息外，逾期6個月以內按約定利率10%，
    逾期超過6個月按約定利率20%計付違約金，並由陳應春、吳
    德群及甲○擔任連帶保證人（吳德群、甲○已免除擔保責任）
    。詎吳象鵬自102年11月21日起未依約清償，經伊索催仍置
    之不理，依約已喪失期限利益，吳象鵬尚欠本金72萬0,260
    元，及利息、違約金，連帶保證人陳應春應負連帶清償責任
    。陳應春於97年1月14日死亡，其繼承人吳象鵬、吳小輝、
    吳忠、甲○、吳德群、乙○○等人（下稱吳象鵬等6人）均拋棄
    繼承，應由陳應春之兄弟姊妹陳秀利、被上訴人辛○○、陳荖
    河繼承，陳荖河於97年12月29日死亡，其繼承人為陳秀利及
    辛○○，而陳秀利於103年間死亡，繼承人為被上訴人庚○○、
    己○○、丙○○、丁○○、戊○○（下稱庚○○等5人），故被上訴人
    應於繼承陳應春之遺產範圍內負清償責任。爰依消費借貸、
    連帶保證及繼承之法律關係提起本件訴訟。聲明：被上訴人
    應於繼承陳應春之遺產內，與吳象鵬連帶給付上訴人72萬0,
    260元，及自102年11月22日起至清償日止，按年息8%計算之
    利息，暨自102年12月22日起至清償日止，逾期6個月以內部
    分，按上開利率10%，逾期超過6個月部分，按上開利率20%
    計算之違約金。原審判決吳象鵬應給付上訴人72萬0,260元
    及上開利息與違約定，而駁回上訴人其餘之訴，上訴人不服
    ，提起上訴，上訴聲明：㈠原判決不利於上訴人部分廢棄。㈡
    被上訴人應於繼承陳應春之遺產內，與吳象鵬連帶給付上訴
    人72萬0,260元，及自102年11月22日起至清償日止，按年息
    8%計算之利息，暨自102年12月22日起至清償日止，逾期6個
    月以內部分，按上開利率10%，逾期超過6個月部分，按上開
    利率20%計算之違約金。
二、被上訴人則以：依民法第1138條規定，被繼承人陳應春之第
    一順位繼承人尚有長女並未拋棄繼承，因陳應春另有繼承人
    ，故不應由次順序繼承人陳秀利繼承連帶保證債務，庚○○等
    5人亦無再轉繼承之可言；吳象鵬等6人拋棄繼承時並未通知
    陳秀利，而陳秀利自結婚以後即未與陳應春往來，陳應春死
    亡時，陳秀利及其家庭成員均未受通知，亦不知情，陳秀利
    於繼承陳應春之債務開始時，無法知悉債務之存在致未拋棄
    繼承，依民法繼承編施行法第1條之3規定，由陳秀利繼承其
    債務顯失公平；又不論陳應春之長女死亡、出養或失蹤，其
    家屬均未對其宣告死亡或失蹤，亦未除戶，可知陳應春之第
    一順位繼承人為該長女，縱該長女下落不明，依民法第1177
    條規定，亦應由親屬會議選定遺產管理人。陳秀利死亡時，
    已結算相關資產負債，並未繼承陳應春之遺產，況上訴人之
    請求已逾時效，而伊等得以繼承陳應春之遺產範圍內清償其
    所負債務等語，資為抗辯。被上訴人之答辯聲明：上訴駁回
    。
三、查吳象鵬向上訴人借款，尚欠債務72萬0,260元及利息與違
    約金，陳應春擔任吳象鵬之連帶保證人等情，有貸款暨動產
    抵押契約書、台幣客戶基本資料、放款帳戶明細查詢等為憑
    （見原審卷第13至23頁），可信為真。
四、上訴人主張吳象鵬向其借款尚欠債務72萬0,260元及利息與
    違約金，陳應春為連帶保證人，於97年1月14日死亡，其第
    一順序繼承人吳象鵬等6人拋棄繼承，另第一順序繼承人陳
    荖河於97年12月29日死亡，繼承人為陳秀利及辛○○，而陳秀
    利於103年2月27日死亡，再轉繼承人為庚○○等5人，其等應
    於繼承陳應春之遺產範圍內負清償借款責任等語，為被上訴
    人等所否認，並以前詞置辯。經查：
  ㈠按消費借貸之借用人應於約定期限內，返還與借用物種類、
    品質、數量相同之物；遲延之債務，以支付金錢為標的者，
    債權人得請求依法定利率計算之遲延利息。但約定利率較高
    者，仍從其約定利率，民法第478條前段、第233條第1項定
    有明文。吳象鵬向上訴人借款，未依約清償，已視為到期，
    尚欠72萬0,260元本金、利息及違約金，故上訴人依消費借
    貸契約及上開規定，請求吳象鵬給付72萬0,260元，及自102
    年11月22日起至清償日止，按年息8%計算之利息，暨自102
    年12月22日起至清償日止，逾期6個月以內部分，按上開利
    率10%，逾期超過6個月部分，按上開利率20%計算之違約金
    ，應屬有據。
　㈡按連帶債務之債權人，得對於債務人中之一人或數人或其全
    體，同時或先後請求全部或一部之給付。民法第273條第1項
    規定甚明。保證債務之所謂連帶，係指保證人與主債務人負
    同一債務，對於債權人各負全部給付之責任者而言，此就民
    法第272條第1項規定連帶債務之文義參照觀之甚明（最高法
    院45年台上字第1426號判決先例參照）。連帶保證本質上仍
    為保證之一種，民法上有關保證之規定，除其性質不相容者
    外，於連帶保證亦準用之。故連帶保證應準用民法第740條
    規定，即連帶保證債務，除契約另有約定外，包含主債務之
    利息、違約金、損害賠償及其他從屬於主債務之負擔。本件
    借款之主債務人吳象鵬未依約清償借款本息，應負遲延責任
    ，陳應春為吳象鵬之連帶保證人，吳象鵬尚欠72萬0,260元
    之本金、利息及違約金。依上說明，連帶保證人陳應春就吳
    象鵬所欠之借款本金、利息及違約金，對於上訴人均應負全
    部給付之責任。
　㈢民法第1138條所定先順序繼承人均拋棄其繼承權時，由次順
    序之繼承人繼承。又繼承人自繼承開始時，承受被繼承人財
    產上之一切權利、義務；繼承人對於被繼承人之債務，以因
    繼承所得遺產為限，負清償責任，民法第1148條定有明文，
    故債務人死亡，其繼承人應以繼承所得遺產為範圍，對債權
    人負清償責任。陳應春於97年1月14日死亡，有除戶戶籍謄
    本可證（見原審卷第67頁），其父母已死亡，而配偶吳懷讓
    亦於83年間死亡，第一順位繼承人長男吳象鵬、次男吳小輝
    、三男吳忠、四男甲○、五男吳德群、次女乙○○、孫吳泓緯
    等均拋棄繼承，有臺灣新北地方法院家事庭函文、繼承系統
    表、戶籍謄本足參（見原審卷第43至59頁），並經調取臺灣
    板橋地方法院97年度繼字第326號拋棄繼承卷宗核閱無訛，
    故應由第三順序繼承人陳應春之兄弟姊妹陳秀利、辛○○、陳
    荖河繼承，陳荖河於97年12月29日死亡，繼承人為陳秀利及
    辛○○；陳秀利於103年2月27日死亡，由庚○○等5人為陳秀利
    之繼承人，而被上訴人未向法院為拋棄繼承之聲請，有臺灣
    新北地方法院家事庭函、陳應春繼承系統表及戶籍謄本、臺
    灣彰化地方法院家事法庭函、陳秀利繼承系統表及戶籍謄本
    、臺灣臺北地方法院函、陳荖河繼承系統表及戶籍謄本可證
    （見原審卷第43至119頁），陳應春之連帶保證債務應由被
    上訴人繼承，故上訴人主張依連帶保證及繼承之法律關係，
    請求被上訴人應於繼承陳應春之遺產範圍內，與吳象鵬連帶
    給付72萬0,260元，及自102年11月22日起至清償日止，按年
    息8%計算之利息，暨自102年12月22日起至清償日止，逾期6
    個月以內部分，按上開利率10%，逾期超過6個月部分，按上
    開利率20%計算之違約金，為有理由，應予准許。
　㈣被上訴人稱陳應春尚有繼承人「長女」未拋棄繼承，應由其
    繼承陳應春之債務云云，然： 
　⑴戶籍法第4條規定：「戶籍登記，指下列登記：身分登記：㈠
    出生登記。㈡認領登記。㈢收養、終止收養登記。㈣結婚、離
    婚登記。㈤監護登記。㈥輔助登記。㈦未成年子女權利義務行
    使負擔登記。㈧死亡、死亡宣告登記。初設戶籍登記。遷
    徙登記：㈠遷出登記。㈡遷入登記。㈢住址變更登記。分（合
    ）戶登記。出生地登記。」，戶籍法施行細則第13條規定
    ：「下列登記，申請人應於申請時提出證明文件正本：出
    生登記。…」。關於「出生別」之登記，亦屬「出生登記」
    項目之一。另戶籍法第22條規定：「戶籍登記事項有錯誤或
    脫漏時，應為更正之登記。」，戶籍法施行細則第15條及第
    16條亦就戶籍登記事項錯誤或脫漏，係因戶政事務所作業錯
    誤所致、或因申報資料錯誤所致而分別規定，足見戶籍資料
    亦有誤載之情形，故有更正之必要。依上訴人提出之陳應春
    繼承系統表記載直系血親卑親屬（第一順位）子女欄位「長
    女」以：台北市戶政事務所說找不到（見原審卷第45頁），
    上訴人稱於108年5月9日至戶政事務所尋找陳應春之繼承人
    ，承辦人員口頭告知因陳應春之第一順位繼承人出生別為長
    女之人找不到，所以就以第二順位、第三順位之繼承順位找
    尋並核發戶籍謄本，就其調查結果確認本件之繼承人（見原
    審卷第197頁）。而戶籍資料上所列之長女，並無姓名及年
    籍資料，經本院向新北○○○○○○○○函查陳應春之繼承人相關事
    項，新北○○○○○○○○函覆以戶役政系統查詢結果，陳應春戶內
    查無長女資料，無法查得未曾同戶設籍之關係人，並檢送陳
    應春及關係人戶籍資料（見本院卷第181至188頁），而證人
    即陳應春之女兒乙○○於本院證稱：「伊沒有姐姐，所知只有
    一個女兒」（見本院卷第234頁）、證人即陳應春之四子甲○
    於本院證稱：「伊沒有姐姐，只有妹妹」（見本院卷第235
    頁），是依陳應春僅有次女乙○○，並無長女，而戶籍資料上
    所載長女，或因戶政事務所作業錯誤所致，或因申報資料錯
    誤所致，但可確定第一順序繼承人並無長女之存在。而被上
    訴人復未舉證確有長女之存在，則其主張應由戶籍資料上所
    誤載之長女繼承陳應春之連帶保證債務，即非可採。
　⑵繼承人得拋棄其繼承權。前項拋棄，應於知悉其得繼承之時
    起三個月內，以書面向法院為之。拋棄繼承後，應以書面通
    知因其拋棄而應為繼承之人。但不能通知者，不在此限。民
    法第1174條定有明文。被上訴人稱伊等不知有應繼承之事，
    故未能辦理拋棄繼承。然上訴人於108年5月30日以民事追加
    被告暨變更訴之聲明聲請狀追加被上訴人為被告，敘明被上
    訴人為陳應春之次順序繼承人，應再轉繼承其所負債務（見
    原審卷第29至41頁），上開書狀於同年6月27日送達被上訴
    人（見同上卷笫145至155頁），庚○○等5人並於原審109年2
    月13日言詞辯期日到庭，僅表示尚有長女繼承陳應春之債務
    ，並未表示拋棄繼承（見同上卷第287至289頁），嗣本院10
    9年12月14日準備程序期日始表示拋棄繼承（見本院卷236至
    237頁），顯已逾3個月除斥期間，故被上訴人稱因不知有應
    繼承之事而未拋棄繼承云云，並不可採。
五、綜上所述，上訴人依連帶保證及繼承之法律關係，請求被上
    訴人於繼承陳應春之遺產範圍內，與吳象鵬連帶給付72萬0,
    260元，及自102年11月22日起至清償日止，按年息8%計算之
    利息，暨自102年12月22日起至清償日止，逾期6個月以內部
    分，按上開利率10%，逾期超過6個月部分，按上開利率20%
    計算之違約金，為有理由，應予准許。原審就此部分為上訴
    人敗訴之判決，尚有未洽，上訴意旨指摘原判決此部分不當
    ，求予廢棄改判，為有理由，爰由本院廢棄此部分並改判如
    主文第2項所示。
六、本件事證已臻明確，兩造其餘之攻擊或防禦方法及所用之證
    據，經本院斟酌後，認為均不足以影響本判決之結果，爰不
    逐一論列，附此敘明。
七、據上論結，本件上訴為有理由，依民事訴訟法第450條、第8
    5條第2項，判決如主文。
中　　華　　民　　國　　110 　年　　2 　　月　　3 　　日
                  民事第十九庭  
                      審判長法  官  魏麗娟
                            法  官  陳慧萍
                            法  官  潘進柳
正本係照原本作成。
不得上訴。
中　　華　　民　　國　　110 　年　　2 　　月　　3 　　日

　 　　　　　　　　　　　　書記官  廖婷璇